【裁判字號】    98,上,875
【裁判日期】    990210
【裁判案由】    租佃爭議
【裁判全文】
臺灣高等法院民事判決                   98年度上字第875號
上  訴  人  乙○○
被  上訴人  甲○○
訴訟代理人  丙○○
上列當事人間租佃爭議事件，上訴人對於中華民國98年7月24日
臺灣宜蘭地方法院98年度訴字第205號第一審判決提起上訴，本
院於99年1月27日言詞辯論終結，判決如下：
    主      文
上訴駁回。
第二審訴訟費用由上訴人負擔。
    事實及理由
一、按於第二審為訴之變更或追加，非經他造同意，不得為之。
    但請求之基礎事實同一者，不在此限。民事訴訟法第446條
    第1項但書、第255條第1項第2款定有明文。所謂請求之基礎
    事實同一，係指變更或追加之訴與原訴之主要爭點有其共同
    性，各請求所主張之利益在社會生活上可認係屬同一或關連
    之紛爭，而就原請求之訴訟及證據資料，於繼續審理時，在
    相當程度範圍內具有同一性或一體性，得期待於後請求之審
    理予以利用，俾先後兩請求得在同一程序中一併解決，避免
    重複審理者（最高法院90年度台抗字第287號裁定意旨參照
    ）。本件被上訴人於原審係依耕地三七五減租條例第17條第
    1 項第3款規定（見原審卷第74頁），主張終止兩造就附表
    所示土地（下稱系爭土地）訂定之圍過字第7號耕地租約（
    下稱系爭耕地租約），並請求上訴人返還系爭土地（見原審
    卷第111頁），復於本院主張上訴人未於系爭土地自任耕作
    （見本院卷第131頁反面），併依同法第16條第1、2項規定
    以系爭耕地租約為無效，請求上訴人返還系爭土地，核其請
    求返還系爭土地之法律關係雖有變動，惟均本於兩造間同一
    契約所衍生，其請求基礎社會事實應屬同一，其訴之追加應
    予准許。
二、被上訴人主張：兩造就系爭土地訂有系爭耕地租約，約定每
    年租金為稻谷1,127台斤，並以政府收購公糧之價格即每台
    斤新台幣（以下同）10.8元計算。上訴人自民國（下同）90
    年起迄今均未繳租，經被上訴人於98年2月13日以壯圍郵局
    第9號存證信函催告上訴人於文到10日內給付所欠租金，然
    上訴人於98年2月16日收受上開催告函後，屆期仍不為給付
    ，被上訴人乃於98年3月3日以同局第11號存證信函終止系爭
    耕地租約，爰依耕地三七五減租條例第17條第1項第3款規定
    求為判命終止系爭耕地租約，及上訴人應返還系爭土地予被
    上訴人之判決。原審判決上訴人應返還被上訴人系爭土地，
    並駁回被上訴人其餘請求，上訴人就其敗訴部分提起上訴。
    被上訴人於本院復以上訴人於80年間擅自將系爭土地變更為
    養殖池飼養鰻魚，追加系爭耕地租約依同法第16條第1、2項
    規定無待終止即向後失效等語。並於本院聲明：上訴駁回（
    原審判決駁回被上訴人請求終止系爭耕地租約部分，未經被
    上訴人上訴而告確定）。
三、上訴人則以：系爭土地無灌溉用水及設施，被上訴人亦未提
    供之，且因鄰地引用海水養殖魚類，造成系爭土地鹽化，另
    系爭土地於86年遭棄置廢土未予清運，被上訴人未配合上訴
    人陳情，均致上訴人無從耕作，上訴人實無需繳納租金，上
    訴人亦曾告知被上訴人因系爭土地無法耕作而不願支付租金
    ；上訴人自90年起未繳納租金，惟於85年至89年間曾支付租
    金2萬元（每年以4,000元計算），且不同意被上訴人以每年
    稻谷1,127台斤，每台斤折算10.8元計算租金額；又上訴人
    係靠雨水於系爭土地前段種植蔬菜供自己食用，並非系爭土
    地已可供種植稻谷；另上訴人配合休耕非無故不耕種，除非
    分田否則不可能無條件返還系爭土地，並否認有在系爭土地
    上養殖鰻魚等語，資為抗辯。於本院聲明：(一)原判決不利於
    上訴人部分廢棄。(二)被上訴人在第一審之訴駁回。(三)被上訴
    人追加之訴駁回。
四、經查兩造間就系爭土地訂有系爭耕地租約，而系爭土地於30
    幾年前就沒有耕作，上訴人自90年迄今未付租金予被上訴人
    ，被上訴人於98年2月13日、98年3月3日分別以存證信函催
    告上訴人給付租金未果，並進而終止系爭耕地租約等情，為
    兩造所不爭執，並有系爭土地登記第二類謄本、圍過字第7
    號耕地租約、壯圍郵局存證信函第9、11號及其掛號郵件收
    件回執，原法院98年7月20日言詞辯論筆錄可證（見原審卷
    第75至78頁、第80至83頁、第104至105頁），堪信為真實。
五、被上訴人主張上訴人自90年起欠繳租金，系爭耕地租約業已
    終止，上訴人應返還系爭土地等語，雖為上訴人否認，並以
    前開情詞置辯，惟查：
  (一)按耕地租約在租佃期限未屆滿前，非有左列情形之一不得終
    止：…3.地租積欠達兩年之總額時。…，耕地三七五減租條
    例第17條第1項第3款定有明文。又耕地出租人以承租人積欠
    地租達兩年之總額為原因終止租約，應依民法第440條第1項
    規定，定相當期限催告承租人支付，於往取債務，並須於催
    告期滿，至承租人之住所收取，承租人仍不為支付，出租人
    始得終止租約（最高法院86年度台上字第3324號判例要旨參
    照）。然承租人若預示拒絕給付，參酌民法第235條但書規
    定，出租人未於催告期滿後前往收取租金，承租人亦應負給
    付租金遲延之責，出租人即得以承租人積欠租金為由終止租
    約。又債權人就買賣價金所為之過大催告，僅該超過部分不
    生效力，尚難謂就債務人應給付部分亦不生催告之效力（最
    高法院70年台上字第3159號判例意旨參照）。
  (二)被上訴人主張系爭耕地租約約定每年租金為稻谷1,127台斤
    ，並以政府收購公糧之價格即每台斤10.8元計算，然上訴人
    除否認每年租金以前開稻谷數及單價計算外，並抗辯系爭土
    地無水可用、土壤鹽化、遭棄置廢土未予清運，致其無法耕
    作而無庸繳租云云。查依系爭耕地租約約定，每年租額為稻
    谷1,127台斤（見原審卷第78頁）；另依上訴人於本件自陳
    「我在50幾年就沒有耕作，因為沒有水可以灌溉，所以沒有
    耕作，隔壁的田都引用海水養殖魚池，造成我的田變鹹田，
    無法耕作」等語（見原審卷第71頁）；並於兩造同就系爭土
    地為租佃爭訟之原法院89年度訴字第114號事件中自陳：70
    幾年間伊就辦理休耕，休耕期間仍繼續繳納租金，85年之前
    被上訴人每2年來收取租金1次，87年被上訴人未來收取，89
    年上訴人要繳納遭被上訴人以未耕作而拒絕（見原法院89年
    度訴字第114號卷第25頁）、系爭耕地租約之租金於系爭土
    地可耕種時係給付580斤稻谷，不能耕種後每年給付6,000元
    予被上訴人，6,000元係聲請休耕1萬元，扣除4,000元之買
    藥款，後來因為不夠買藥而把租金改為4,000元等語（見原
    法院89年度訴字第114號卷第286頁）；及被上訴人之姐莊雪
    圓於原法院89年度訴字第114號事件中陳稱：「系爭土地原
    屬於我母親所有，但我母親都收不到租金，所以就請當地的
    村長何萬枝幫忙收租金，後來我母親死亡後，三姊妹中有兩
    位在國外，所以這部分由被告（即被上訴人）繼承取得，但
    我曾經請何先生跟我一起去向原告（即郭我彩之繼承人，包
    括上訴人、郭王粉、郭含少，而郭我彩為系爭耕地租約之原
    始承租人）收租金，總共兩次，大約80、81年間，我自己本
    人也去過。…當時收租約4千元，4千元是他給我多少，我就
    收多少」等語（見原法院89年度訴字第114號卷第244、28
    1-282頁），是由上訴人於系爭土地辦理休耕後，每年交付
    租金4,000元並經被上訴人之姐收受之情觀之，顯然兩造就
    系爭耕地租約之租金，業已合意從每年1,127台斤稻谷，變
    更為因系爭土地無法灌溉辦理休耕而減為每年4,000元，兩
    造自應受該合意之拘束。上訴人事後再以系爭土地無水可供
    灌溉為由拒絕支付租金，固屬無據，被上訴人仍以每年1,12
    7台斤稻谷之政府收購價1萬2,172元計算租金，亦不足取。
  (三)次查系爭耕地租約最初由莊燦堂與郭我彩於38年6月25日簽
    訂，並約定地租以在壯圍鄉過嶺村佃戶處以實物繳納之，有
    上訴人於原法院89年度訴字第114號民事事件所提出且為被
    上訴人所不爭執之耕地租約可憑（見原法院89年度訴字第11
    4號卷第82、83頁），其後系爭耕地租約雖變更由莊阿婦及
    被上訴人先後與郭我彩續訂（見原法院89年度訴字第114號
    卷第81、123頁），然並未就繳租地點另行約定；再參諸前
    開系爭土地之租金均由被上訴人至上訴人處收取之過程，可
    見系爭耕地租約之租金核屬往取債務至明。
  (四)再查，被上訴人於98年2月13日以壯圍郵局第9號存證信函催
    告上訴人於文到10日內給付自90年起迄今之租金及「補足」
    扣除上訴人已提存2萬元以外之85年至89年租金（見原審卷
    第80頁，上訴人提存5年租金2萬元，每年租金以4千元計）
    ，顯然被上訴人催告上訴人給付數額超過前述兩造合意之每
    年租金4千元，然揆諸前開意旨，該存證信函仍生請求上訴
    人給付90年以後每年4千元租金之催告效力。又該存證信函
    於98年2月16日經上訴人收受（見原審卷第81頁掛號郵件收
    件回執），上訴人自陳因系爭土地無水可供灌溉，被上訴人
    向伊收租金，伊不願意支付，伊曾告訴被上訴人等語（見本
    院卷第131頁反面），即上訴人已預示拒絕給付租金，且上
    訴人亦不爭執被上訴人於前開催告期滿後之98年3月間曾至
    上訴人處向上訴人收取租金遭拒（見本院卷第164頁背面）
    ，是被上訴人以上訴人積欠租金達2年以上，依耕地三七五
    減租條例第17款第1項第3款規定，於98年3月3日以壯圍郵局
    第11號存證信函終止系爭耕地租約（見原審卷第82頁），自
    屬有據。
六、退步言，縱認被上訴人以上訴人積欠租金達2年以上，終止
    系爭耕地租約，於法不合，然被上訴人另主張上訴人於80年
    間在系爭土地上養殖鰻魚，不自任耕作，系爭耕地租約依耕
    地三七五減租條例第16條第1、2項規定無待終止即向後失效
    等語，雖亦為上訴人所否認，惟查：
  (一)按承租人應自任耕作，並不得將耕地全部或一部轉租於他人
    ，承租人違反此項規定時，原訂租約無效，得由出租人收回
    自行耕種或另行出租，耕地三七五減租條例第16條第1、2項
    定有明文。而同條例第1條所謂耕地之租佃，即土地法第106
    條所稱之耕地租用，係指以自任耕作為目的，約定支付地租
    ，使用他人之農地者而言；故耕地租賃，承租人應以耕地供
    耕作之用；如承租人變更耕作之使用目的，改充耕作以外之
    使用，即屬不自任耕作；所稱耕作，依土地法第106條第2項
    之規定，雖包括漁牧，但此乃謂自始即約定租用他人之土地
    而為漁牧，亦屬於耕地租用而已，非謂凡屬耕地租用，即可
    任意變更農地原有性質而為漁牧使用；故原為栽培農作物之
    耕地租佃契約，承租人未經出租人同意，逕將農地變更為漁
    牧之用，並興建設施，致變更農地原有性質，自屬違反耕地
    租佃契約，不自任耕作。又耕地三七五減租條例第16條第2
    項所謂原訂租約無效係指承租人違反不自任耕作或轉租之限
    制時，原訂租約無待於終止，當然向後失其效力，租賃關係
    因而歸於消滅；且係以租約所訂之土地全部為準，如同一租
    約內有多筆土地，承租人將其中一筆或數筆轉租他人或不自
    任耕作者，原訂租約全部為無效，其未轉租他人或尚自任耕
    作部分之土地，亦失其租賃依據，出租人得就該未轉租或自
    任耕作部分之土地并請求收回；縱當事人依同條例第6條第1
    項、第20條規定續訂租約，亦不能使業已無效之原訂租約回
    復其效力（最高法院87年度台上字第592號裁判意旨、80年
    度台再第15號判例要旨、73年度台上字第112號裁判意旨、
    95年度台上第1911號裁判意旨參照）。
  (二)經查系爭耕地租約最初係由莊燦堂與郭我彩於38年6月25日
    簽訂，嗣變更由莊阿婦及被上訴人先後與郭我彩續訂，再由
    原法院於90年8月21日以89年度訴字第114號判命被上訴人應
    與郭我彩之繼承人即郭王粉、郭含少及上訴人續訂確定，並
    僅由上訴人與被上訴人於90年11月1日續訂租賃期間自86年1
    2月31日起至91年12月31日止（見原法院89年度訴字第114號
    卷第82、83、81、123、362-366、372頁及原審卷第78頁）
    。
  (三)次查被上訴人於原法院98年7月20日審理時主張「被告（即
    上訴人）在其所有9、10地號土地養豬，將廢水糞便排入我
    所有的6、7、8地號土地（即系爭土地）內，並變更為鰻魚
    池，導致我的土地泥土鹼化，而無法耕作，時間約在80年間
    」，並經上訴人自承「我是在80年間開始養鰻魚，在10號地
    上養豬，在7、8號土地上養鰻魚，在9地號土地耕作」、「
    原告（即被上訴人）所提出相片上的磚牆是原來養鰻魚之池
    邊沒錯」等語（見原審第105頁、第108頁），另依宜蘭縣政
    府88年11月29日88府建土字第131426號函所附上訴人88年11
    月20日陳情書載有鑫邦營造承包壯圍鄉○○段6、7、8、9、
    10地上排水溝工程，施工中已損壞陳情人（即上訴人）之鰻
    魚池等情（見原審卷第48、49頁）；及依同府98年5月8日府
    工水字第0980065674號函所附98年5月5、6日「乙○○君陳
    情壯東第一大排因廢土棄置致休耕損害案會勘紀錄」所示，
    該次縣府會同上訴人、農田水利會、壯圍鄉公所勘查系爭土
    地結果為土地雜草叢生、舊有養殖池、種植蔬菜，於現場未
    見有廢土堆置情形，並檢附會勘相片7幀可證（見原審卷第4
    0頁至第45頁），堪認上訴人確曾於80年至88年間在系爭937
    、938地號土地上闢建魚池養殖鰻魚，且迄至98年5月間仍未
    將鰻魚池拆除填土復原為耕地。是上訴人自80年起在系爭93
    7、938地號土地上挖掘養殖池養殖鰻魚即有未自任耕作之情
    形，系爭耕地租約自斯時起無待終止，全部當然向後失其效
    力，租賃關係全部因而歸於消滅，縱兩造嗣依原法院90年8
    月21日89年度訴字第114號判決、同條例第6條第1項、第20
    條規定，於90年11月1日續訂租約，亦不能使業已無效之原
    訂租約回復其效力。上訴人於上訴本院後始抗辯未於系爭土
    地養殖鰻魚云云，並無足採。被上訴人以系爭耕地租約無效
    主張上訴人應返還系爭土地，亦屬有據。
七、綜上所述，被上訴人依耕地三七五減租條例第17條第1項第3
    款、第16條第1、2項規定，請求上訴人返還系爭土地，應予
    准許。原審判命上訴人應將系爭土地返還被上訴人，核無違
    誤。上訴意旨指摘原判決不當，求予廢棄改判，為無理由，
    應予駁回。
八、兩造其餘之攻擊或防禦方法及未經援用之證據，經本院斟酌
    後，認為均不足以影響本判決之結果，自無逐一詳予論駁之
    必要，併此敘明。
據上論結，本件上訴為無理由，依民事訴訟法第449條第1項、第
78條，判決如主文。
中    華    民    國    99    年    2     月    10    日
                    民事第十二庭
                        審判長法  官  陳駿璧
                              法  官  李昆曄
                              法  官  李媛媛
正本係照原本作成。
如不服本判決，應於收受送達後20日內向本院提出上訴書狀，其
未表明上訴理由者，應於提出上訴後20日內向本院補提理由書狀
（均須按他造當事人之人數附繕本）上訴時應提出委任律師或具
有律師資格之人之委任狀；委任有律師資格者，另應附具律師資
格證書及釋明委任人與受任人有民事訴訟法第466條之1第1項但
書或第2項（詳附註）所定關係之釋明文書影本。
中    華    民    國    99    年    2     月    11    日
                              書記官  李華安
附註：
民事訴訟法第466條之1（第1項、第2項）：
對於第二審判決上訴，上訴人應委任律師為訴訟代理人。但上訴
人或其他法定代理人具有律師資格者，不在此限。
上訴人之配偶、三親等內之血親、二親等內之姻親，或上訴人為
法人、中央或地方機關時，其所屬專任人員具有律師資格並經法
院認為適當者，亦得為第三審訴訟代理人。
附表：
1.宜蘭縣壯圍鄉○○○段936地號，地目田，等則9，面積713.10
  平方公尺（97年11月2日地籍圖重測前為五權段6地號、面積0.
  0712公頃）
2.宜蘭縣壯圍鄉○○○段937地號，地目田，等則9，面積1482.4
  6平方公尺（97年11月2日地籍圖重測前為五權段7地號、面積0
  .1482公頃）
3.宜蘭縣壯圍鄉○○○段938地號，地目田，等則9，面積1628.0
  5平方公尺（97年11月2日地籍圖重測前為五權段8地號、面積0
  .1628公頃）

司法院資訊處製作；財團法人民間司法改革基金會備份。
